臺灣臺中地方法院民事判決 
                                    111年度中小字第3608號
                                                             （原案號111年度中簡字第986號）
原      告  黃國民
訴訟代理人  郭慧婷
被      告  楊瑞金

上列當事人間請求返還不當得利事件，於民國111年8月24日言詞
辯論終結，本院判決如下：
    主      文
原告之訴駁回。
訴訟費用由原告負擔。
    事實及理由
一、按訴狀送達後，原告不得將原訴變更或追加他訴，但請求之
    基礎事實同一者，擴張或減縮應受判決事項之聲明者，不在
    此限。民事訴訟法第255條第1項第2款、第3款，分別定有明
    文。原告起訴請求⑴被告應給付原告新台幣（下同）9萬元及
    自起訴狀繕本送達翌日起至清償日止，按週年利率5%計算之
    利息。⑵被告應自110年6月30日起按月給付原告1500元。
　　嗣於審理中減縮聲明如後述(111年8月24日審理筆錄)，並改
    行小額訴訟程序(民事訴訟法第436條之8參照)，合於前開規
    定，應予准許，合先敘明。
二、原告主張：緣門牌號碼：雲林縣○○市○○街000巷00號房屋暨
    其基地（下稱系乎爭房屋）為原告與訴外人黃國賓(註：原
    告之弟)所共有，所有權應有部分各1/2。嗣被告於103年9月
    25日因拍賣取得黃國賓之應有部分（即1/2）。被告於取得
    該1/2之應有部分後，即將該取得之應有部分自103年11月起
    即出租予黃國賓，每月租金為3,000元。嗣兩造協議於110年
    12月1日將系爭房屋出售予第三人。然原告既有系爭房屋屋1
    /2應有部分，即有權取得被告出租予黃國賓每月租金為3,00
    0元之1/2，即每月1,500元。爰依民法第179條不當得利之規
    定請求被告返還出租予黃國賓5年即60個月期間之1/2租金，
    合計為9萬元。訴之聲明：被告應給付原告9萬元及自起訴狀
    繕本送達之翌日起至清償日止，按年息5%計算之利息。
三、被告抗辯稱：伊於拍賣取得原黃國賓所有之系爭房屋應有部
    分1/2後，即出租予黃國賓，黃國賓及原告母親一直居住於
    系爭房屋內，原告無權取得該1/2之租金等語。答辯聲明：
    原告之訴駁回。
四、按利息、紅利、租金、贍養費、退職金及其他一年或不及一
    年之定期給付債權，其各期給付請求權，因五年間不行使而
    消滅。民法第126條，定有明文。又租金之請求權因五年間
    不行使而消滅，既為民法第126條所明定，至於終止租約後
    之賠償與其他無租賃契約關係之賠償，名稱雖與租金異，然
    實質上仍為使用土地之代價，債權人應同樣按時收取，不因
    其契約終止或未成立而謂其時效之計算應有不同(最高法院4
    9年台上字第1730號民事判例要旨)。最高法院65年度第5次
    民庭庭推總會議決定（二）、最高法院66年度第7次民庭庭
    推總會議決定（一），最高法院95年度第17次民庭會議決議
    ，均肯認上開原則之適用。是本件原告請求相當5年租金之
    不當得利，合於上開規定，先予敘明。
五、法院之判斷：
（一）按由民法第180條之規定（即給付不當得利之排除）及我
      實務及學者通說，就不當得利之是否無法律上之原因，採
      非統一說，即區分「給付不當得利」及「非給付不當得利
      」二類型之不當得利。前者乃係基於給付而生的給付不當
      得利請求權，稱之為給付不當得利請求權，其規範功能在
      使給付者得向受領者，請求返還其欠缺目的而為的給付。
      其成立要件有三，即基於給付而受利益、當事人間具
      有給付關係，欠缺給付目的。而稱給付者，指有意識地，
      於一定目的而增加他人財產之謂。所謂「增加他人的財產
      」，學說上稱之給與行為，可為法律行為（契約或單獨行
      為）或事實行為。本件依原告之主張，其係因拍賣取得系
      爭房屋所有權1/24，與被告間並無任何契約，則其與被告
      間並無給付關係。是本件原告所主張之不當得利請求權，
      其類型係「非給付不當得利」已明。而按，非給付不當得
      利請求權，指受益非本係於受損人者的給付而生之給付不
      當得利請求權，其發生之事由有三：1、由於行為。2、由
      於法律規定。3、由於事件。而基於行為而生之不當得利
      請求權，又可分為受益人之行為、受損人之行為及第三人
      之行為。而此等非給付不當得利請求權，依其內容，更可
      分為下述三種類型：即權益侵害不當得利請求權、支出費
      用不當得利請求權（指清償他人債務，因不具備委任、無
      因管理或其他法定求償要件而發生的不當得利請求權）、
      求償不當得利請求權（指非以給付的意思，於他人之物支
      出費用）。本件依上開原告之主張以觀，可認原告所主張
      者，係乃指基於被告即受益人行為(註：即被告出租系爭
      房屋應有部分1/2予黃國賓)之權益侵害不當得利請求權甚
      明。而關於如何判斷侵害他人權益的不當得利，以「權益
      歸屬說」為認定之標準（最高法院94年度台再字第39號判
      決要旨參照）。此即，認為權益有一定的利益內容，專屬
      於權利人，歸其享有，例如所有權的內容為物之使用、收
      益、處分，並排除他人之干涉，歸屬於所有人。違反法秩
      序所定權益歸屬而取得利益的，乃侵害他人權益歸屬範圍
      ，欠缺法律上之原因，應成立不當得利。此係以保有給付
      之正當性，作為判斷標準，以符合不當得利之規範功能。
（二）次按，各共有人，除契約另有約定外，按其應有部分，對
      於共有物之全部，有使用收益之權。民法第818條，定有
      明文。係指各共有人得就共有物之全部，於無害他共有人
      之權利限度內，可按其應有部分行使用益權而言（最高法
      院55年台上字第1949號判例要旨參照)。此即，除非共有
      人間訂有分管契約，否則應有部分之效力即於共有物之全
      部。經查，系爭房屋原係原告與黃國賓於77年間因繼承各
      取得所有權1/2之應有部分，其2人間並未訂有分管契約，
      而一直由黃國賓居住使用系爭房屋，原告因工作因素並未
      居住使用系爭房屋，嗣於103年間由被告拍賣取得黃國賓
      所有之1/2應有部分，被告於取得後隨即將該1/2出租予黃
      國，每月租金3,000元。嗣系爭房屋兩造於110年12月1日
      出售予第三人等情，已據兩造陳明（卷第109頁及111年8
      月24日審理筆錄），並有卷附之租賃契約書可稽，自堪可
      信為真實。 縱認（假設語氣）系爭房屋全部確為黃國賓
      所使用，然原告亦未證明黃國賓逾越其應有部分而害及原
      告之共有權利而使用系爭房屋之事實，則被告將該原黃國
      賓之之1/2應有部分出租予黃國賓，被告及黃國賓亦無阻
      止原告使用系爭房屋之情事，則被告何來因之獲有不當利
      益可言。按以，共有人間如對於共有物之使用、收益方法
      不能獲致協議時，共有人可讓與其應有部分，退出共有關
      係，或請求分割共有物。然究難因被告取得共有物所有權
      之應有部分，即謂其因之獲有不當利益。是以，本件原告
      本於民法第179條不當得利之規定為本件之請求，於法即
      屬無據，自無理由，應予以駁回，爰為判決如主文第1項
      所示。
　六、末按，當事人為訴之變更、追加或提起反訴，除當事人合
      意繼續適用小額程序並經法院認為適當者外，僅得於第43
      6條之8第1項之範圍內為之。民事訴訟法第436條之15，定
      有明文。本件原告於言詞辯論終結後，再具狀擴張聲明請
      求為13萬0500元（即7年3月個月租金），不合於上開及(
      四)之規定，亦予敘明。
  七、本件原告之訴為無理由，依民事訴訟法第78條，判決如主
      文。
中    華    民    國    111   年    9     月    14    日
                      臺灣臺中地方法院臺中簡易庭
                                  法  官  陳添喜
以上為正本係照原本作成。
如不服本判決，應於送達後20日內，以判決違背法令為理由，向
本院提出上訴狀並表明上訴理由（上訴理由應表明一、原判決所
違背之法令及其具體內容；二、依訴訟資料可認為原判決有違背
法令之具體事實），如於本判決宣示後送達前提起上訴者，應於
判決送達後20日內補提上訴理由書（須附繕本）。
中    華    民    國    111   年    9     月    14    日
                                  書記官　黃舜民